【裁判字號】    98,再易,3
【裁判日期】    990112
【裁判案由】    再審之訴
【裁判全文】
臺灣基隆地方法院民事判決               98年度再易字第3號
再審原告  丁○○
再審被告  甲○○江明傑之承受.
          丙○○江明傑之承受.
          乙○○江明傑之承受.
上列當事人間請求給付借款事件，再審原告對於中華民國98年10
月30日本院98年度簡上字第7 號確定判決提起再審之訴，本院判
決如下：
    主  文
再審之訴駁回。
再審訴訟費用由再審原告負擔。
    事實及理由
一、按當事人發現未經斟酌之證物或得使用該證物者，得以再審
    之訴對於確定終局判決聲明不服，但以如經斟酌可受較有利
    益之裁判者為限，民事訴訟法第496 條第1 項第13款定有明
    文。又民事訴訟法第496 條第1 項第13款所謂當事人發見未
    經斟酌之證物或得使用該證物者，係指前訴訟程序事實審之
    言詞辯論終結前已存在之證物，因當事人不知有此或雖知之
    ，而未能使用致未經斟酌，現始知之或現始能使用者而言，
    若其證據在前訴訟程序中業已提出，經法院審核不予採取者
    ，自不得據為再審之理由，若在前訴訟程序事實審言詞辯論
    終結前已提出之證物，縱令原確定判決未加斟酌，亦無該款
    適用之餘地（最高法院29年上字第1005號、32年上字第1247
    號判例、81年台上字第1034號判決及91年台聲字第358 號裁
    定可資參照）。另按再審之訴顯無再審理由者，得不經言詞
    辯論，以判決駁回之，民事訴訟法第502 條第2 項亦有明文
    。
二、本件再審原告主張其與江明傑係多年朋友，其陸續借款予江
    明傑，借款數額合計新台幣（下同）21萬4,000 元，扣除江
    明傑為其工作之工資後，尚餘20萬元，雙方言明俟江明傑領
    取勞工保險之老年給付後，將如數清償，江明傑復開立同額
    本票，該本票所載日期顛倒，係因其原無以該本票起訴之意
    ，又江明傑舉止正常，曾前往大陸地區結婚，並無智力受損
    無法明辨事理之情，原確定判決有民事訴訟法第496 條第1
    項第13款之再審事由等情，經查：
（一）再審原告起訴主張江明傑於民國94年4 月23日向其借貸20
      萬元，約定於95年4 月5 日清償，然屢經催討，江明傑均
      未清償債務，請求判決命江明傑給付其20萬元，及自95年
      4 月6 日起至清償日止，按週年利率百分之5 計算之利息
      等情，經本院基隆簡易庭於97年7 月25日以97年度基簡字
      第293 號判決再審原告勝訴，嗣因江明傑於97年8 月14日
      死亡，江明傑之繼承人即再審被告聲明承受訴訟後，以再
      審原告提出之借據所載內容，與再審原告起訴主張之內容
      不符，又江明傑曾因車禍導致智力退化，且再審原告提出
      本票所載日期有誤，江明傑可能係在不了解借據及本票意
      義之情形下簽立該等借據及本票，無從以該借據及本票佐
      證再審原告起訴主張之真實性，另江明傑經濟困頓，與江
      明傑無特殊親誼關係之再審原告當無可能僅因江明傑口頭
      保證清償，即陸續借貸20萬元予江明傑等情提起上訴，原
      審審理後，認再審原告提出之借據及本票，無從證明江明
      傑曾收受20萬元借款，再審原告復未舉證證明其與江明傑
      間就20萬元確有消費借貸關係存在，認再審原告依據消費
      借貸契約及繼承之法律關係，請求再審被告給付20萬元及
      遲延利息為無理由，於98年10月20日以98年度簡上字第7
      號判決廢棄原判決，並駁回再審原告在原審之訴確定，核
      先敘明。
（二）再審原告固以前詞主張原確定判決有民事訴訟法第496 條
      第1 項第13款「當事人發現未經斟酌之證物或得使用該證
      物」之再審事由，並提出借據、本票、江明傑之臺灣居民
      來往大陸通行證、中華人民共和國結婚證、江明傑在大陸
      地區結婚之照片為證，惟再審原告於起訴時，業已提出上
      開借據及本票（見本院97年度基簡字第293 號卷第7 、8
      頁），且再審原告於原審審理時，亦已主張江明傑精神舉
      止正常，曾前往大陸地區結婚等情，並提出江明傑在大陸
      地區結婚之照片為佐，此有原審準備程序筆錄、再審原告
      民事答辯狀及所附照片可稽（見本院98年度簡上字第7 號
      卷第25、29至30頁），足見再審原告提起再審時提出之借
      據、本票及江明傑在大陸地區結婚之照片，均已據其於原
      審審理期間提出，並經原確定判決說明何以認定上開借據
      及本票無足證明再審原告與江明傑間確有消費借貸關係之
      理由；至於再審原告於原審審理時，雖未提出江明傑之臺
      灣居民來往大陸通行證及中華人民共和國結婚證，然自再
      審理由觀之，再審原告提出該通行證及結婚證之目的，係
      主張江明傑之智力正常，曾前往大陸地區結婚等情，即與
      再審原告於原審審理期間，提出江明傑結婚照片之用意相
      同，且再審原告復未證明其於原審言詞辯論終結前，有何
      不知或無法提出該通行證及結婚證之事由，自難認與民事
      訴訟法第496 條第1 項第13款所謂「當事人發見未經斟酌
      之證物或得使用該證物」之要件相符，縱原確定判決未就
      再審原告提出前開結婚照片、通行證及結婚證予以斟酌，
      參酌前揭所述，仍無適用民事訴訟法第496 條第1 項第13
      款之餘地，故再審原告以前詞主張原確定判決有民事訴訟
      法第496 條第1 項第13款所定再審事由等情，即無可採。
      從而，本件再審之訴顯無再審理由，爰不經言詞辯論，逕
      以判決駁回。
四、依據民事訴訟法第502 條第2 項、第78條，判決如主文。
中    華    民    國    99    年    1     月    12    日
                  民事庭審判長法  官  蔡聰明
                              法  官  林玉珮
                              法  官  邰婉玲
以上正本係照原本作成。
本件判決不得上訴。
中    華    民    國    99    年    1     月    12    日
                              書記官  王毓嫻

司法院資訊處製作；財團法人民間司法改革基金會備份。
